【裁判字號】    97,聲判,25
【裁判日期】    970630
【裁判案由】    聲請交付審判
【裁判全文】
臺灣臺南地方法院刑事裁定              97年度聲判字第25號
聲  請  人
即告訴人    乙○○
告訴代理人  楊慧娟律師
被      告  甲○○
上列聲請人因告訴被告竊佔案件，不服臺灣高等法院臺南分院檢
察署九十七年度上聲議字第三九九號駁回再議之處分（原不起訴
處分案號：臺灣臺南地方法院檢察署九十七年度偵字第五０七六
號），聲請交付審判，本院裁定如下：
    主  文
聲請駁回。
    理  由
一、按上級法院檢察署檢察長或檢察總長認再議無理由駁回處分
    ，而告訴人不服該處分者，得於接受處分書後十日內委任律
    師提出理由狀，向該管第一審法院聲請交付審判；又法院認
    為交付審判之聲請不合法或無理由者，應駁回之，刑事訴訟
    法第二百五十八條之一、第二百五十八條之三第二項前段，
    分別定有明文。查聲請人以被告甲○○涉犯竊佔罪嫌，向臺
    灣臺南地方法院檢察署檢察官提出告訴，經該署檢察官認罪
    證不足，於民國九十七年四月十六日以九十七年度偵字第五
    ０七六號為不起訴處分後，聲請人不服聲請再議，復經臺灣
    高等法院臺南分院檢察署檢察長以再議為無理由，於九十七
    年五月二十六日以九十七年度上聲議字第三九九號處分書駁
    回再議。又聲請人係於九十七年六月二日收受前開處分書，
    並於同年月十一日向本院提出本件聲請，此經本院依職權調
    閱前開案卷核閱無誤，故本件聲請程序，核予前開規定相符
    ，合先敘明。
二、聲請交付審判意旨略以：
（一）聲請人以被告於九十年間於其所有臺南市○○○段七七八
      之五地號土地上興建房屋時將外牆突出物及水管建於告訴
      人所有同地段七七九地號土地上。嗣於九十四年八月，又
      侵入告訴人前揭土地，於房屋外牆搭建鐵窗及遮雨棚，經
      告訴人向臺南地方法院檢察署檢察官提出竊佔告訴。而臺
      南地方法院檢察署檢察官偵查結果，雖確認被告之外牆突
      出物、水管、鐵窗及遮雨棚有侵入告訴人土地，惟以外牆
      突出物、水管應係被告興建房屋時之合理誤差、被告並無
      動機以無具體功能之物來竊佔聲請人之土地；鐵窗及遮雨
      棚部分則係因告訴人興建房屋在後，被告為防盜之用所搭
      建，並無違背常情，主觀上並無不法所有之意圖，而以九
      十七年度偵字第五０七六號予以不起訴處分。經向臺灣高
      等法院臺南分院檢察署聲請再議，竟仍被以被告係侵入聲
      請人土地之上空，並非竊佔土地本身云云，駁回再議。
（二）民法第七百七十三條規定：「土地所有權，除法令有限制
      外，於其行使有利益之範圍內，及於土地之上下。如他人
      之干涉，無礙其所有權之行使者，不得排除之。」，故臺
      灣高等法院臺南分院檢察署謂侵入他人土地上空，非竊佔
      土地本身云云，顯有違民法第七百七十三條之規定（此有
      臺灣板橋地方法院九十六年度易字第二八０三號判決參照
      ）。另縱認被告於九十年間興建外牆突出物及水管時係因
      誤差所致而無惡意，惟系爭土地於九十三年十月十七日經
      東南地政事務所鑑界完成，被告即無不知其界址之理，其
      未經聲請人同意，竟侵入聲請人之土地搭建鐵窗及遮雨棚
      ，其若非有不法意圖，何以不事先徵求聲請人之同意？故
      其搭建鐵窗及遮雨棚部分明顯有不法之意圖。至於被告之
      動機及事後之態度如何，乃量刑問題，與犯罪構成要件無
      涉。故本案依偵查卷內之資料，無待另事調查，即可認定
      被告有竊佔犯行。原不起訴處分及再議處分顯有偏頗，故
      聲請交付審判。
三、按刑事訴訟法第二百五十八條之一規定告訴人得向法院聲請
    交付審判，係對於「檢察官不起訴或緩起訴裁量權」制衡之
    一種外部監督機制，法院僅就檢察官所為不起訴或緩起訴之
    處分是否正確加以審查，以防止檢察機關濫權，依此立法精
    神，同法第二百五十八條之三第三項規定法院審查聲請交付
    審判案件時「得為必要之調查」，其調查證據之範圍，自應
    以偵查中曾顯現之證據為限；而同法第二百六十條對於不起
    訴處分已確定或緩起訴處分期滿未經撤銷者得再行起訴之規
    定，其立法理由說明該條所謂不起訴處分已確定者，包括「
    聲請法院交付審判復經駁回者」之情形在內，是前述「得為
    必要之調查」，其調查證據範圍，更應以偵查中曾顯現之證
    據為限，不得就告訴人新提出之證據再為調查，亦不得蒐集
    偵查卷以外之證據，否則，將與刑事訴訟法第二百六十條之
    再行起訴規定，混淆不清，亦將使法院僭越檢察官之職權，
    而有回復「糾問制度」之虞；且法院裁定交付審判，即如同
    檢察官提起公訴使案件進入審判程序，是法院裁定交付審判
    之前提，必須偵查卷內所存證據已符合刑事訴訟法第二百五
    十一條第一項規定「足認被告有犯罪嫌疑」而檢察官應提起
    公訴之情形，亦即該案件已經跨越起訴門檻，否則，縱或法
    院對於檢察官所認定之基礎事實有不同之判斷，但如該案件
    仍須另行蒐證偵查始能判斷應否交付審判者，因交付審判審
    查制度並無如同再議救濟制度得為發回原檢察官續行偵查之
    設計，法院仍應依同法第二百五十八條之三第二項前段之規
    定，以聲請無理由而裁定駁回。
四、又按犯罪事實應依證據認定之，無證據不得認定其犯罪事實
    ，刑事訴訟法第一百五十四條第二項定有明文。又刑事訴訟
    上證明之資料，無論為直接或間接證據，均須達於通常一般
    之人均不致有所懷疑，而得確信其為真實之程度，始得據為
    有罪之認定，若其關於被告是否犯罪之證明未能達此程度，
    而有合理懷疑之存在，致使無從形成有罪之確信，根據「罪
    證有疑，利於被告」之證據法則，即不得遽為不利被告之認
    定（最高法院七十六年臺上字第四九八六號判例意旨參照）
    。查被告於偵查中雖不否認聲請人所指述之越界建築改良物
    係其興建之事實，然堅決否認涉有上開犯行，供稱：其所有
    房屋外牆之水泥突出物，是在九十年間蓋房子時同時興建，
    目的僅係在作為修飾美觀用，而鐵窗及遮雨棚係為防止告訴
    人房屋興建時，會有竊賊利用鷹架進入其屋內行竊，才會裝
    設等語。經查：
（一）按刑法上之竊佔罪之竊佔行為，係指乘人不知，擅自佔據
      他人之不動產，而侵害他人之支配權而言。房屋雖為不動
      產之一種，但房屋之外牆僅屬房屋結構體之一部，並非該
      房屋之主體，使用人雖對其權利之行使有所侵害，然對房
      屋之整體而言，並未以自己之實力予以支配而加以佔據，
      自與竊佔罪之構成要件未合，不能成立竊佔罪，僅可依民
      法之規定排除其侵害（司法院七十六年六月八日（七六）
      廳刑一字第九０三號刑事法律問題研究意見參照）。從而
      ，刑法上之竊佔罪，係以主觀上有為自己或第三人不法利
      益之意圖，客觀上有將他人不動產置於自己實力予以支配
      之謂，乃在破壞他人對不動產之管領權，而所謂不動產，
      依民法第六十六條第一項規定，係指土地及其定著物而言
      ，又土地所有權之行使，雖及於土地上、下，惟行為人延
      伸其工作物至他人土地上空，固對他人所有權之行使有所
      侵害，然未佔據他人土地並予以實力支配，即與刑法竊佔
      罪之構成要件未合。
（二）本件聲請人指訴被告於住處六樓上方外牆上緣有水泥突出
      物、水管及於住處六樓裝設突出型不鏽鋼鐵窗、遮雨棚之
      事實，為被告所不爭執，復經臺灣臺南地方法院檢察署檢
      察官履勘現場屬實，並製有勘驗筆錄、現場照片在卷可稽
      （見九十六年度他字第三六五九號偵查卷第四、十三頁）
      ，另經臺南市東南地政事務所測量該水泥突出物及水管部
      分之總面積，寬度六公分，連同突出於被告外牆之水管一
      起計算其面積，總面積為０點九六平方公尺；鐵窗及遮雨
      棚部分之總面積為一點四四平方公尺，有該所土地復丈成
      果圖在卷可按（見九十六年度他字第三六五九號偵查卷第
      十五頁）。觀諸該現場照片所示，該水泥突出物、水管乃
      係與被告住處牆面相連接至水泥建物上，除裝飾效果外，
      並無其他得以獨立使用之功能，且聲請人亦不否認被告之
      房屋於九十年間即興建完畢，其再於九十三年十月十七日
      向東南地政事務所鑑界完成，是應可認上開水泥突出物或
      水管等物品，係興建房屋當初因工程施作上所產生之合理
      誤差，方會越界搭建在聲請人土地上上空，被告並無以具
      體功能之物來竊佔聲請人之土地；又被告於住處六樓裝設
      之突出型鐵窗及遮雨棚，雖亦延伸於原基地以外之空間，
      而占用聲請人之土地上空，惟亦非直接搭建於聲請人之土
      地上，此僅係民法第七百六十七條關於所有權侵害除去請
      求權之行使問題，尚不得以此民事妨害所有權之行為至於
      聲請人，而逕以刑法上之竊佔罪責相繩。此外，依卷附照
      片顯示被告六樓之窗戶緊鄰告訴人五樓之屋頂，小偷從該
      處窗戶或以攀爬等方式進入被告住處之情形，乃極容易發
      生，衡情一般人於此情形下，於房屋窗戶外裝設鐵窗，以
      防止小偷入侵，亦合乎常理，被告前開所辯非無可採，亦
      難認其主觀上有何竊佔之不法意圖。準此，被告雖有占用
      聲請人土地上空之情事，然僅係民事糾葛，核與刑法竊佔
      罪之構成要件不符。至於聲請人所舉臺灣板橋地方法院九
      十六年度易字第二八０三號判決，所採認之法律見解，尚
      無拘束本院所持法律見解之餘地，附此敘明。
五、綜上所述，聲請人於告訴、聲請再議時所提出之理由及證據
    ，原處分機關均已一一論述，且依卷存之證據資料顯示，尚
    無從證明被告該當刑法之竊佔罪嫌，原檢察官為不起訴處分
    ，聲請人提起再議後，復經臺灣高等法院臺南分院檢察署檢
    察長為駁回再議之處分，經核並無違誤，對照偵查卷證資料
    ，經核亦無違背經驗法則、論理法則或其他證據法則之情事
    ，其採證認事，亦無何違法不當之處，揆諸前揭說明，即難
    認依偵查卷內所存證據已符合刑事訴訟法第二百五十一條第
    一項規定「足認被告有犯罪嫌疑」而檢察官應提起公訴之情
    形，告訴人於本件聲請交付審判意旨仍執前詞，指摘原處分
    求予審判，即無理由，應予駁回。
六、依刑事訴訟法第二百五十八條之三第二項前段，裁定如主文
    。
中    華    民    國    97    年    6     月    30    日
                  刑事第三庭    審判長法  官  鄧希賢
                                      法  官  包梅真
                                      法  官  張銘晃
以上正本證明與原本無異
不得抗告
                                      書記官  韓若玉
中    華    民    國    97    年    6     月    30    日


司法院資訊處製作；財團法人民間司法改革基金會備份。
